最高法院刑事判決　　　　　　　　　　　　　　　八十七年度台上字第三四九八號
　　上　訴　人　甲○○
　　　　　　　　乙○○
右上訴人等因殺人等罪案件，不服台灣高等法院台中分院中華民國八十七年六月二十
六日第二審更審判決 (八十七年度上更(一)字第三三號，起訴案號：台灣彰化地方法院
檢察署八十六年度偵字第三六六號) ，提起上訴，本院判決如左：
    主  文
原判決撤銷，發回台灣高等法院台中分院。
    理  由
本件原判決認定上訴人甲○○曾於民國八十一年間犯賭博罪，經台灣台中地方法院判
處有期徒刑三月，於八十一年九月十三日執行完畢。緣上訴人乙○○未經許可於八十
一、二年間，收受案外人謝通運 (已於八十二年間死亡) 交付之德國製９ＭＭ口徑半
自動手槍二支及同口徑子彈三十發，藏置於其彰化縣芳苑鄉路○村路○路十九號家中
，至八十五年八月間警方聞訊前往搜索未獲，乃於同年八月間將上開槍彈交由已依殺
人罪判決確定之洪順天寄藏，其間兩人曾槍至住家附近甘蔗園試射十八發。嗣洪順
天於八十五年十一月十五日深夜，在彰化縣芳苑鄉○○村○○路○○段五十二號陳秋
冬所經營之美人座ＫＴＶ店內摔酒杯後，其所開設交由乃姊洪錦雲經營之檳榔店，即
於翌日凌晨五時三十分許，遭人砸毀，經查知係陳秋冬為報復，而指使他人所為。洪
順天意圖報復，於同年月十六日下午一時四十分許，約同乙○○在二林鎮商討報復方
式，二人竟另行起意，共謀殺害陳秋冬以絕後患，謀議既定，由乙○○覓得知情之甲
○○擔任接應任務。洪順天則持前揭德國製９ＭＭ口徑半自動手槍一支及子彈十二發
，於八十五年十一月十六日晚上十時四十分許，由乙○○駕車接送洪順天、甲○○兩
人至二林鎮員林客運站旁，改搭乘不知情之洪銘揚所駕駛之計程車前往美人座ＫＴＶ
店，同日晚上十一時許抵達現場，甲○○留在計程車上升火接應，洪順天進入店內尋
找陳秋冬。陳秋冬見來者不善即出手欲搜洪順天之身體，洪順天隨即避入該店二○七
號包廂內拔槍對應，陳秋冬見狀跑出包廂，拉住門把，並呼喚店內人員持木棍準備還
擊。洪順天乃持手槍朝門把右側連射四發，陳秋冬因而鬆手往大門外逃離，洪順天追
至大廳再開一槍，一路追殺至店外馬路邊，並連開七槍。陳秋冬因左側胸部及身軀多
處受槍創倒地不起，洪順天亦遭陳秋冬店內之人員持木棍追打受傷倒地。甲○○見場
面混亂，不及接應，即命洪銘揚駕車離去。嗣洪順天起身欲逃離時，為據報趕赴現場
之警員逮獲，並扣得前開手槍一把。陳秋冬遭洪順天槍擊後，終因左側胸部及身體多
處槍創，致失血性休克，經送醫於翌 (十七) 日凌晨零時四十六分許死亡。至八十六
年一月三日，警方又循線在彰化縣大城鄉鎮○○村八號洪順天住處查扣另支九○
手槍等情。因而撤銷第一審關於上訴人等部分之判決，改判論處上訴人乙○○未經許
可無故寄藏手槍，又共同殺人；上訴人甲○○幫助殺人 (累犯) 罪刑，固非無見。
惟查：(一)國家之刑罰權對於每一犯罪事實而存在，單一之犯罪事實，實體法上之刑罰
權僅有一個，在訴訟法上自亦無從分割，故刑事訴訟法第二百六十七條規定：「檢察
官就犯罪事實一部起訴者，其效力及於全部」；如犯罪事實為複數，則刑罰權亦為複
數，未經起訴部分，基於彈劾主義之結果，法院不得加以裁判，從而同法第二百六十
八條併規定：「法院不得就未經起訴之犯罪審判」。本件檢察官係就上訴人乙○○於
八十五年十一月十六日未經許可無故持有手槍及子彈提起公訴；原審經審理結果，除
認定乙○○於上開時間未經許可無故持有手槍、子彈外，另於八十一、二年間至八十
五年八月間，未經許可無故寄藏手槍、子彈。依首開說明，其持有與寄藏之間，如有
裁判上一罪或實質上一罪關係時，基於審判不可分原則，寄藏部分亦為起訴效力所及
，法院自應就寄藏行為一併加以裁判；若持有與寄藏之間為數罪關係時，則法院不得
就未經起訴之寄藏部分加以審判。乃原判決一方面認定乙○○先前之寄藏行為，與嗣
後之持有行為，係分別起意，為數罪關係；一方面又對未經起訴之寄藏部分加以裁判
，自有判決理由矛盾之違誤。(二)有罪之判決書，須將認定之犯罪事實詳記於事實欄，
然後於理由內逐一說明其憑以認定之證據及理由，使事實與理由兩相一致，方為合法
，倘事實欄已有敘及，而理由內未加說明，是為理由不備，自足構成撤銷之原因。原
判決事實雖記載上訴人乙○○與洪順天「共謀殺害陳秋冬以絕後患」，嗣由洪順天持
手槍、子彈前往美人座ＫＴＶ店槍殺陳秋冬，但理由欄並未說明乙○○與洪順天是否
有共犯關係，亦未說明乙○○究竟係共謀共同正犯或實施正犯？自屬理由不備。(三)數
罪併罰應分別宣告其罪之刑，然後依法定標準定其應執行之刑，刑法第五十一條定有
明文。所謂宣告其罪之刑，包括主刑、從刑而言，關於沒收自應於所犯之罪予以宣告
，方為正當。乃原判決就沒收手槍部分，不在所犯之未經許可無故寄藏手槍罪予以宣
告沒收，竟於定執行刑之後，始另立一項諭知沒收，亦有違誤。(四)關於正犯與從犯之
分別，應以行為人主觀之犯意及客觀之犯行為區分標準，凡以自己犯罪之意思參與犯
罪，無論其所參與者是否犯罪構成要件之行為皆為正犯，如以幫助他人犯罪之意思而
參與犯罪構成要件以外之行為者，始為從犯。原判決事實僅記載「由乙○○覓得知情
之甲○○擔任接應任務」，及抵達現場後「甲○○留在計程車上升火接應」。但甲○
○究竟係以自己犯罪之意思，參與犯罪構成要件以外之行為？或以幫助他人犯罪之意
思，參與犯罪構成要件以外之行為？事實不明。本院前次發回意旨業已指摘及此，乃
更審判決仍未明白認定，其違誤之情形仍然存在。(五)已受請求之事項未予判決者，其
判決當然為違背法令，刑事訴訟法第三百七十九條第十二款定有明文。依起訴書記載
之犯罪事實，上訴人甲○○除涉犯殺人罪外，並違反修正前槍彈藥刀械管制條例第
七條第四項、第十三條第三項之未經許可無故持有手槍、子彈罪，按牽連犯起訴。原
判決認定甲○○僅成立幫助殺人罪，並謂無幫助持有槍彈之犯行，但關於已經起訴之
未經許可無故持有手槍、子彈部分，如何裁判 (是否應不另為無罪諭知) ？未見論斷
，亦有已受請求之事項未予判決之違法。以上情形，或為上訴意旨指摘所及，或為本
院得依職權調查之事項，原判決既有違誤，應認仍有撤銷發回更審之原因。又原判決
將乙○○持有同一把手槍之犯行，分割為二個持有行為，是否妥適 (其間且與洪順天
相偕至甘蔗園試射) ？於更審時，宜再斟酌。另原判決第七面第四行之「乙○○」，
諒係「洪順天」之誤；第八面理由二第一行之修正前槍彈藥刀械管制條例第七條「
第三項」，諒係「第四項」之誤，均併此指明。
據上論結，應依刑事訴訟法第三百九十七條、第四百零一條，判決如主文。
中      華      民      國    八十七    年      十      月     十五     日
                              最高法院刑事第一庭
                                  審判長法官  黃  雅  卿
                                        法官  楊  文  翰
                                        法官  陳  正  庸
                                        法官  陳  世  雄
                                        法官  洪  文  章
      右正本證明與原本無異
                                              書  記  官
中      華      民      國    八十七    年      十      月     二十     日
                                                                      Ｚ
